ACORDAO-COMPLETO-2481481

ACÓRDÃO 10265/2021 ATA 26/2021 - PRIMEIRA CÂMARA

VISTOS, relatados e discutidos estes autos de Tomada de Contas Especial instaurada por Ministério do Desenvolvimento Social e Agrário  em desfavor de Luís Gonzaga Barros, ex-Prefeito do Município de São Bento - MA, em razão de não comprovação da boa e regular aplicação dos recursos repassados pelo Fundo Nacional de Assistência Social - FNAS, no exercício de 2008, na modalidade fundo a fundo, a título de cofinanciamento federal de ações continuadas de assistência social, no âmbito do Sistema Único de Assistência Social - SUAS, nos quais ora se aprecia embargos de declaração apresentados pelo responsável, 
ACORDAM os Ministros do Tribunal de Contas da União, reunidos em sessão dessa Primeira Câmara, com fundamento nos arts. 1º, inciso I, da Lei 8.443/1992, em:
9.1. conhecer dos embargos de declaração apresentados por Luiz Gonzaga Barros (CPF: XXX.250.153-XX) contra o Acórdão 5361/2021-TCU-Primeira Câmara, para, no mérito, rejeitá-los;
9.2. informar o responsável embargante acerca dessa deliberação; e
9.3. arquivar os presentes autos.

Tomada de Contas Especial instaurada por Ministério do Desenvolvimento Social e Agrário  em razão de não comprovação da boa e regular aplicação dos recursos repassados pelo Fundo Nacional de Assistência Social  FNAS, no exercício de 2008, na modalidade fundo a fundo, a título de cofinanciamento federal de ações continuadas de assistência social, no âmbito do Sistema Único de Assistência Social  SUAS, nos quais ora se aprecia embargos de declaração apresentados pelo responsável.

Primeira Câmara

Prefeitura Municipal de São Bento - MA.

3. Interessados/Responsáveis/Recorrentes:
3.1. Interessado: Ministério do Desenvolvimento Social (extinto) (05.526.783/0001-65);
3.2. Responsável/Recorrente: Luís Gonzaga Barros (XXX.250.153-XX).

13.1. Ministros presentes: Walton Alencar Rodrigues (Presidente), Benjamin Zymler, Vital do Rêgo e Jorge Oliveira.
13.2. Ministros-Substitutos presentes: Augusto Sherman Cavalcanti (Relator) e Weder de Oliveira.

ACORDAO-COMPLETO-2558165

Acórdão 7999/2022 - Primeira Câmara

ACORDAO-COMPLETO-2527609

Acórdão de Relação 1105/2022 - Primeira Câmara

Acórdão de Relação

AUGUSTO SHERMAN

Ministro-Substituto Augusto Sherman Cavalcanti.

Tratam os autos de Tomada de Contas Especial instaurada por Ministério do Desenvolvimento Social e Agrário  em desfavor de Luís Gonzaga Barros, ex-Prefeito do Município de São Bento - MA, em razão de não comprovação da boa e regular aplicação dos recursos repassados pelo Fundo Nacional de Assistência Social - FNAS, no exercício de 2008, na modalidade fundo a fundo, a título de cofinanciamento federal de ações continuadas de assistência social, no âmbito do Sistema Único de Assistência Social - SUAS.
2.	Em 30/03/2021, a Primeira Câmara deste Tribunal, por meio do Acórdão 5361/2021, julgou as presentes contas irregulares e imputou débito ao mencionado responsável.
3.	Vislumbrando omissão no referido Acórdão, alegando, em essência, que este Tribunal não teria indicado expressamente os dispositivos legais por ele infringidos, o Sr. Luís Gonzaga Barros ingressou com os presentes embargos de declaração.
	É o Relatório.

Sâmara Santos Noleto (OAB/MA 12.996).

Não atuou.

TOMADA DE CONTAS ESPECIAL. EMBARGOS DE DECLARAÇÃO, CONHECIMENTO. POSSÍVEL OMISSÃO RELACIONADA À AUSÊNCIA DE INDICAÇÃO EXPRESSA DAS NORMAS VIOLADAS PELO RESPONSÁVEL. CONSTATAÇÃO DA EXISTÊNCIA DE INDICAÇÃO EXPRESSA DAS NORMAS VIOLADAS NO RELATÓRIO DA UNIDADE TÉCNICA ACOLHIDO PELO RELATOR, EM SUA PROPOSTA DE DELIBERAÇÃO, COMO RAZÕES DE DECIDIR. AUSÊNCIA DE OMISSÃO PREJUDICIAL À PERFEITA COMPREENSÃO DA DELIBERAÇÃO. EMBARGOS IMPROVIDOS.

TOMADA DE CONTAS ESPECIAL (TCE)

Secretaria de Controle Externo de Tomada de Contas Especial (SecexTCE).

Conforme relatado, os autos tratam de Tomada de Contas Especial instaurada por Ministério do Desenvolvimento Social e Agrário em desfavor de Luís Gonzaga Barros, ex-Prefeito do Município de São Bento - MA, em razão de não comprovação da boa e regular aplicação dos recursos repassados pelo Fundo Nacional de Assistência Social - FNAS, no exercício de 2008, na modalidade fundo a fundo, a título de cofinanciamento federal de ações continuadas de assistência social, no âmbito do Sistema Único de Assistência Social - SUAS.
2.	Por preencherem os requisitos de admissibilidade previstos nas normas que regem a matéria, entendo que os presentes embargos de declaração devam ser conhecidos.
3.	No mérito, o embargante aponta como omissão (ou obscuridade) não ter este Tribunal indicado expressamente os dispositivos legais por ele infringidos, o que representaria ausência de fundamentação da decisão condenatória e demandaria a imediata declaração de sua nulidade, nos termos do art. 93, inciso IX, da Constituição Federal.
4.	Entendo não ter ocorrido tal omissão.
5.	É sabido que, no direito brasileiro, as decisões são compostas por três partes: o relatório, a fundamentação e o dispositivo. Nas deliberações do TCU, toda a fundamentação encontra-se na parte denominada "voto" ou "proposta de deliberação", quer seja de forma direta, quer seja de forma indireta, por meio de referência expressa ao relatório ou a peças constantes dos autos.  
6.	Restou apontado no terceiro parágrafo da proposta de deliberação que fundamentou o Acórdão recorrido que as análises realizadas pela unidade técnica contidas em sua instrução seriam acolhidas como razões de decidir, e que não seriam repetidas na proposta de deliberação em razão de a instrução ter sido integralmente transcrita para o relatório que a precedeu.  
7.	O responsável foi regularmente citado e apresentou defesa nos autos por três irregularidades, todas devidamente descritas na instrução da unidade técnica (§ 14 da instrução, peça 72) . A descrição de cada irregularidade contém referência expressa às normas infringidas em cada uma delas, nos seguintes termos (sublinhados meus) : 
"14. (...) 
Irregularidade 1: não comprovação da execução física do objeto.
 (...) 
Normas infringidas: Art. 37, caput, c/c art. 70, parágrafo único, da Constituição Federal de 1988; art. 93, do Decreto-lei 200.
 (...) 
Irregularidade 2: Divergência total ou parcial entre a movimentação financeira e os documentos de despesa apresentados.
 (...) 
Normas infringidas: Art. 37, caput, c/c art. 70, parágrafo único, da Constituição Federal de 1988; art. 93, do Decreto-lei 200/1967; art. 66, do Decreto 93.872/1986.
 (...) 
Irregularidade 3: Apresentação de documentação inidônea a título de comprovação de despesas.
 (...) 
Normas infringidas: Art. 37, caput, c/c art. 70, parágrafo único, da Constituição Federal de 1988; art. 93, do Decreto-lei 200/1967; art. 66, do Decreto 93.872/1986.".
8.	Observa-se, assim, que constou da proposta de deliberação a referência expressa à instrução que, por sua vez, foi integralmente transcrita para o relatório da deliberação embargada. Em outras palavras, a informação que o embargante alega ausente encontra-se presente na deliberação (na parte denominada relatório) e na fundamentação, por referência indireta expressa (na parte denominada proposta de deliberação) , pelo que a condenação na obrigação de recolher as quantias especificadas, contida no acórdão (na parte denominada dispositivo) , encontra-se perfeitamente fundamentada, atendendo integralmente o disposto no art. 93, inciso IX, da CF/88.
	Nesses termos, manifesto-me por que o Tribunal adote o Acórdão que ora submeto à deliberação deste Colegiado.
TCU, Sala das Sessões Ministro Luciano Brandão Alves de Souza, em 27 de julho de 2021.
AUGUSTO SHERMAN CAVALCANTI 
Relator